---
title: "自作データの可視化"
subtitle: "店舗数の例"
author: "[岩田真一郎](https://shinichiro-iwata.github.io/)（[神奈川大学経済学部](https://www.econ.kanagawa-u.ac.jp/)）"
date: "2022-06-04作成，`r Sys.Date()`改訂"
output: 
  html_document:
    highlight: "pygments"
    df_print: paged
---

# 目的
`NipponMap`に他のウェブサイトの情報から作成した都道府県別データを加え，可視化．今回はユニクロとサッカーショップKAMOの店舗数を表現する．

ライブラリ：`sf`，`tidyverse`，`Nipponmap`
```{r library, warning=FALSE, message=FALSE}
library(sf)
library(tidyverse)
library(NipponMap)
```

# 店舗数データの作成

**シェープファイル**

- これまでの例（[1](https://shinichiro-iwata.github.io/GIS-data-visualization/prefecuture-level-data-visualization.html)，[1.1](https://shinichiro-iwata.github.io/GIS-data-visualization/pld1-visualization.html)を参照）のように`NipponMap`を読込．
```{r}
Nippon_map<-read_sf("shapes/jpn.shp", 
                     crs="WGS84")
```

**ユニクロとサッカーショップKAMOの店舗数データの作成**

- [ユニクロ](https://map.uniqlo.com/jp/ja/)（アクセス日：2022-04-15）と[サッカーショップKAMO](https://www.sskamo.co.jp)（アクセス日：2022-04-15）のウェブサイトから都道府県別の舗数を調べ，都道府県の順番に気をつけながらデータ（拡張子を`.csv`とする）を**「自分で」**作成する．Excelで保存する場合は，CSV（コンマ区切り）（*.csv）を選択． ここでは，`stores.csv`と名付ける．
  - `stores.csv`を作業ファイルに保存．
  - `read.csv`：CSVファイルの読込．`Stores`と名付ける．
```{r} 
#csvファイルの読込
Stores<-read.csv("stores.csv")

#上から6行のデータの中身
Stores %>% 
  head()
```

**データの加工及び結合**

- `Nippon_map`の`SP_ID`は`<chr>`（character：文字列），`Elderly_pop`の`SP_ID`は`<int>`（integer：数値）のため結合できない．
  - そこで，`Stores`の``SP_ID`を文字列に変換．データ名は`Stores`のまま．

- 地図データ（`Nippon_map`）と店舗数データ（`Stores`）を`SP_ID`で結合（`left_join`）し，`Stores_map`と名付ける．
```{r}
#データ結合のため文字列に変更
Stores %>% 
  mutate(SP_ID=as.character(SP_ID)) ->
  Stores

#地図データと店舗数データの結合
Stores_map<-
  left_join(Nippon_map, Stores, 
            by=c("SP_ID"))
```

# 店舗数の可視化
**ユニクロ店舗数の完成図**

- 今回は色分けに[`viridis`](https://cran.r-project.org/web/packages/viridis/vignettes/intro-to-viridis.html)を利用．[^foot1]
  - `option="G"`は`option="mako"`に等しい．
  
[^foot1]:必要に応じてパッケージをダウンロード（`install.packages("viridis")`し，`library(viridis)`で呼び出す． 

- `labs()`内に出典を表記（`caption`）．

```{r}
ggplot()+ 
  geom_sf(data=Stores_map, 
          aes(fill=uniqulo))+
  scale_fill_viridis_c(option="G", direction=-1)+
  labs(fill="店舗数",
       caption="NipponMap 
       出典：UNIQLO店舗検索")+
  ggtitle("都道府県別ユニクロ店舗数")+
  theme_bw()
```

**サッカーショップKAMO店舗数の完成図**

```{r}
ggplot()+ 
  geom_sf(data=Stores_map, 
          aes(fill=kamo))+
  scale_fill_viridis_c(option="G", direction=-1)+
  labs(fill="店舗数", 
       caption="NipponMap 
       出典：サッカーショップKAMO店舗一覧")+
  ggtitle("都道府県別サッカーショップKAMO店舗数")+
  theme_bw()
```

# 応用
## 色のマニュアル指定

サッカーショップは扱っている商品に偏り（サッカー商品のみ）があるため，人口の多い都道府県のみに立地する傾向．多くの都道府県において店舗がゼロ．

- そこで，店舗数ゼロの都道府県を白色で埋める．
  - その他の階級の色もマニュアル指定．

- これまで使用してきた`mako`を利用するため，カラーコードを調べる．

```{r, message=FALSE}
#カラーコードを調べるため．
library(scales)

#カラーコードの表示（4色）．
show_col(viridis_pal(option="G")(4))
```

**完成図**

- 色分けに利用する色を自分で作成し，`my_colors`と名付ける．右の色が最小値を反映し，左の色が最大値を反映する．
  - 白色（`white`）以外は上のカラーコードを利用． 
  - `scale_fill_gradientn()`：マニュアルで色を決めたい場合に利用．色分け（`colors`）に`my_colors`を適用するように指示．

```{r}
#色のマニュアル指定
my_colors<-
  c("white", "#38AAACFF", "#40498EFF", "#0B0405FF")

ggplot()+ 
  geom_sf(data=Stores_map, 
          aes(fill=kamo)) +
  scale_fill_gradientn(colors=my_colors)+
  labs(fill="店舗数",
       caption="NipponMap 
       出典：サッカーショップKAMO店舗一覧")+
  ggtitle("都道府県別サッカーショップKAMO店舗数")+
  theme_bw()
```

**Rによる地理空間データの可視化**

- チュートリアル[ホーム](https://shinichiro-iwata.github.io/geospatial-data-visualization/)